【裁判字號】    99,上更(一),185
【裁判日期】    990609
【裁判案由】    家暴妨害性自主
【裁判全文】
臺灣高等法院刑事判決            99年度上更（一）字第185號
上  訴  人
即  被  告  蔡○○
輔 佐 人即
被 告 之子  蔡○○
指定辯護人  本院公設辯護人李廣澤
上列上訴人因妨害性自主案件，不服臺灣板橋地方法院96年度訴
字第2174號，中華民國96年12月13日第一審判決（起訴案號：臺
灣板橋地方法院檢察署95年度偵字第25896號），提起上訴，經
判決後，由最高法院發回更審，本院判決如下：
    主  文
原判決撤銷。
蔡○○成年人，連續故意對於因親屬關係，受自己照護之兒童，
利用機會而為猥褻之行為，處有期徒刑壹年陸月，減為有期徒刑
玖月。並應於刑之執行前，令入相當處所，施以治療，期間至治
癒為止，但最長不得逾年。又成年人，故意對於兒童、利用其
熟睡不知抗拒，而為猥褻之行為，處有期徒刑壹年陸月，減為有
期徒刑玖月。並應於刑之執行前，令入相當處所，施以治療，期
間至治癒為止，但最長不得逾年。應執行有期徒刑壹年肆月，
並應於刑之執行前，令入相當處所，施以治療，期間至治癒為止
，但最長不得逾年。
    事  實
壹、蔡○○為Ａ女（民國83年○月○日生，姓名年籍詳卷內資料
    代號00000000）之祖父，為二親等直系血親，同居一處，甲
    ○平日由其照護。蔡○○明知Ａ女係未滿12歲之兒童，竟基
    於概括犯意，自民國92年9月間起至95年6月間止，在其臺北
    縣中和巿○○路○巷○弄○號○樓住處內（住址詳卷內資料
    ），利用其撫育照護年幼甲○，二人同在房間內看電視他人
    不在或不注意之機會，違反甲○意願，以手隔著衣物撫摸Ａ
    女之胸部、下體而為猥褻之行為，甲○反抗，咬其手制止或
    逃開，則即住手，次數無法計算。其間另於93年夏天某日夜
    間，則乘Ａ女熟睡不知抗拒之際，潛入Ａ女之房間內，以手
    隔著衣物撫摸Ａ女之胸部及下體而為猥褻之行為。為Ａ女之
    胞弟Ｂ男（85年○月○日生，姓名年籍詳卷內資料，代號00
    000000E）於起床上廁所之時所看見。嗣於95年7、8月間，
    Ａ女告知Ｂ男祖父蔡○○撫摸其胸部、下體之事，Ｂ男以電
    話告知分居之母Ｃ女（姓名年籍詳卷內資料，代號00000000
    D），Ｃ女透過學校老師，約Ａ女瞭解後，並由學校老師通
    報臺北縣政府家庭暴力暨性侵害防治中心，報警查獲。
貳、案經Ａ女訴由臺灣板橋地方法院檢察署檢察官偵查起訴。
    理  由
壹、證據能力部分：
    按被告以外之人於審判外之言詞或書面陳述，除法律有規定
    者外，不得作為證據。又被告以外之人於審判外之陳述，經
    當事人於審判程序同意作為證據，法院審酌該言詞陳述或書
    面陳述作成時之情況，認為適當者，亦得為證據。當事人、
    代理人或辯護人於法院調查證據時，知有刑事訴訟法第159
    條第1項不得為證據之情形，而未於言詞辯論終結前聲明異
    議者，視為有前項之同意，刑事訴訟法第159條第1項、第15
    9條之5第1項、第2項分別定有明文。經查，檢察官、被告及
    辯護人對於證人即被害人Ａ女、證人Ｂ男、甲○之母Ｃ女、甲
    ○之妹蔡○○、甲○之父蔡○○、甲○之祖母陳○○於警詢、
    偵查時之陳述之證據能力，均表示無意見，且未於言詞辯論
    終結前聲明異議，法院審酌上開證人於警詢、偵查時之陳述
    作成之狀況，認為適當，是上開審判外做成之供述證據，具
    證據能力。
貳、事實認定部分
一、訊據被告矢口否認有猥褻Ａ女之犯行，辯稱：我不可能故意
    去摸Ａ女的乳房及陰部，可能是在玩的時候不小心摸到的，
    如果是走路不小心摸到，我就不敢講（見95年偵字第25869
    號偵查卷第10頁、第25頁）。本件應該是Ａ女的監護權爭議
    ，甲○之母Ｃ女唆使Ａ女這樣說的。我疝氣時，我太太要幫
    我擦藥，Ａ女自己要幫我，但Ａ女卻摸到我睪丸，所以我才
    推她，我的手推到她胸部，不是猥褻云云（見本院上訴字卷
    第32頁背面、第33頁）。被告之妻即甲○之祖母陳○○於上
    訴審以輔佐人身分稱：Ａ女喜歡說謊，她偷錢都不承認，也
    曾偷我金戒指，但還沒賣掉就被我發現，Ｃ女對自己的小孩
    不教育，曾到學校偷偷帶走子女，沒跟我說，害我們找不到
    人云云。
二、然查：
（一）證人Ａ女於原審96年11月8日審理中證稱：我現在國二，
      13歲左右。之前從小學三年級下學期的時候，開始與被告
      一起住，住在臺北縣中和巿○○路○巷○弄○號○樓；還
      有阿媽、姐姐、弟弟、爸爸、還有一個阿伯一起住，但是
      剛開始爸爸工作沒有常常回來，後來才有常回來，一直住
      到國小畢業，95年8月多就沒住了，同住3年以上。我跟被
      告一起住的時候，常常跑到被告的房間看電視，當時被告
      的房間是被告跟弟弟一起睡。剛開始去住沒多久，我去被
      告的房間看電視時，被告坐我旁邊，被告有用手摸我的胸
      部，還有尿尿的地方，他最後一次用手摸我的胸部及尿尿
      的地方是95年6月小學畢業後，媽媽來帶我離開之前。被
      告摸我的地點都是在他的房間裡面，摸太多次，次數不記
      得了。被告摸我的時候，我有反抗，一開始被告是一直摸
      ，我會跑走，後來我有把他的手抓起來咬，然後我就離開
      被告的房間了。我去被告的房間時，被告不是每次都會摸
      我，有時候我弟弟也會在房間，但被告都是趁弟弟不在的
      時候才摸我的；弟弟在場時，被告也會摸我，但都是趁弟
      弟不注意時摸我的，我不知道弟弟有沒看到。我弟弟跟我
      說有一天他去上廁所，我在睡覺，被告有摸我，被他看到
      ，我在睡覺不知道，是弟弟後來跟我講的，說他有看到。
      我有跟阿媽說過這件事，但阿媽都說是我是騙人的；但我
      沒有跟爸爸說過這件事。後來因為弟弟跟媽媽講電話，說
      到我被摸這件事，媽媽就去學校找老師，老師就藉故要把
      我找出來，第一次打電話時，我在睡覺，第二次打電話阿
      公有同意我出去，後來我出去後，老師也有通知爸爸到場
      ，跟爸爸說這件事，爸爸也同意先讓我跟媽媽去住台中。
      我不知道弟弟是什麼時候跟媽媽講，是弟弟後來有手機，
      常常跟媽媽打電話，有一次講到的，我沒有在場聽到，是
      弟弟跟我講的等語（見原審卷第44頁至第52頁）。且證人
      Ａ女於陳述中曾多次哭泣或默而不答（見原審卷第45頁、
      第48頁、第51頁、第52頁）。Ａ女於陳述案情時，仍情緒
      起伏。被害人甲○83年生，最初遭受性侵時，未滿10歲，
      作證時仍未滿14歲，若非親身經歷遭受侵害，顯難為此細
      節描述歷歷之陳述，自非他人教唆之所為。
（二）證人甲○之弟Ｂ男，於原審審理中亦證稱：我現在六年級
      ，10歲，之前大概是一年級到四年級，和被告一起住在臺
      北縣中和巿○○路○巷○弄○號○樓，Ａ女也住一起。平
      常我跟被告睡一間，Ａ女跟阿媽睡一間。我有看過被告跑
      到阿媽那間房間摸姐姐，我只有看到一次，是三年級夏天
      ，我起床上廁所，走過去剛好看到的，因為去廁所要經過
      阿媽的房間，當時阿媽的房間裡面有開小燈，門是打開的
      。被告在阿媽的房間裡用手摸姐姐重要的部位，前面、胸
      部，摸多久不清楚，那時姐姐睡著了。後來我去台中的時
      候才跟姐姐、媽媽和庭上的律師講這件事，是去律師事務
      所的時候講的。姐姐在7、8月的時候，就是我升五年級的
      暑假，有跟我說過她被阿公摸的事情，我有打電話跟媽媽
      講這件事。第一次打電話是跟媽媽說Ａ女跟我說她被摸胸
      部的事，第二次去律師事務所我才說我有看到被告摸Ａ女
      的事。我是先看到被告摸Ａ女，那時我不敢講，後來Ａ女
      才跟我說被告摸她」等語（見原審卷第53頁至第59頁）。
      B男85年生，於93年目睹被告行為時，年僅8歲，作證時10
      歲餘，若非親眼目睹，亦難為此細節之描述，決非他人教
      唆即可為此陳述。
（三）證人甲○之母Ｃ女，亦於原審審理中證稱：Ａ女是我二女
      兒，Ｂ男是我兒子。95年8月19日Ａ女跟我下台中，Ｂ男
      是95年10月初跟我回台中。95年8月中，Ｂ男打電話給我
      ，突然跟我說Ａ女跟他說被告會摸Ａ女的胸部和下體，我
      也嚇了一跳。後來我跟Ｂ男確認時，他跟我說他自己也有
      看到一次，我當時是一直追問，我兒子說他是晚上起來上
      廁所，看到被告到阿媽房間摸Ａ女，有開小燈，他看到這
      件事，被告沒有發現，如果被告發現就完了，姐姐當時睡
      的很死。在95年8月19日之前，Ａ女並沒有跟我講過這些
      事情，因為我完全無法聯絡到Ａ女。我是聽到Ｂ男講了這
      件事之後，95年8月16日晚上我才打電話給Ａ女的導師說
      這件事，老師叫我不要衝動。我隔天打電話問老師，可否
      約Ａ女出來，老師幫我打電話給被告，被告說Ａ女在睡覺
      ，老師說有一本書要送Ａ女，被告說8月19日再讓Ａ女去
      學校，後來Ａ女到場是先跟老師講話，後來老師才讓我上
      去，老師跟我說Ａ女什麼都不講。當時我妹妹和她2個女
      兒也有同行。我跟Ａ女見面後，慢慢聊天，Ａ女才把事情
      告訴我，老師在旁邊聽到後就通知國小的輔導主任到場。
      在這之前，我沒有因為小孩子的監護權和我前夫有所爭執
      或打官司，我是知道這件事之後，才決定要保護他們。我
      會找老師，是因為之前我前夫曾經打電話給我，我說要跟
      Ａ女及Ｂ男講話，我前夫就讓我講一下，Ａ女跟我說他們
      要去劍湖山世界畢業旅行，我就去那邊等她，那時有碰到
      老師，老師就給我他的手機，所以本案發生才能聯絡到老
      師，平常和老師並沒有聯絡。當初我聽到Ｂ男打電話跟我
      講這件事情時，因為沒有證據，而且要考慮小孩的立場，
      所以沒有先報警，而是通知老師幫忙，Ａ女的導師當初也
      不知道Ａ女有被被告摸的事，老師要求我情緒不要太緊張
      、太衝動，要先行查證。後來在95年8月19日我把Ａ女帶
      回台中，我前夫也同意，老師也在場。在95年8月19日一
      直到8月底、9月初，我前夫要求我把小孩子帶回他那裡，
      我沒有帶回去，我前夫才去報失蹤人口，我就帶Ａ女出面
      銷案等語（見原審卷第61頁至第65頁）。乙○所述經核與
      證人Ａ女、Ｂ男證述情節均相符合。
（四）被告雖辯稱係因甲○之母Ｃ女，欲爭取Ａ女之監護權，始
      唆使甲○、B男誣指云云。惟查：證人甲○之母Ｃ女，雖曾
      因兒女探視問題，在被告臺北縣中和巿○○路○巷○弄○
      號○樓之住處，與被告及被告之妻甲○之祖母陳○○發生
      爭執，惟此事發生於92、93年間，此後甲○之母Ｃ女即未
      曾再至上址等情，業據證人被告之妻陳○○於原審法院審
      理中證稱：Ａ女、Ｂ男有跟我們一起住四年，Ａ女的母親
      想把小孩要回去，被告不同意，這是三、四年前的事情，
      是Ａ女讀四年級時所發生的事等語（見原審卷第66頁、第
      67頁）。核與證人被告之子甲○之父蔡○○證稱：甲○之母
      Ｃ女到家中因小孩探視的問題，與我父母發生口角，是很
      久以前的事，是我主動帶Ｃ女到中和家裡看小孩，因為我
      覺得應該給Ｃ女看沒關係，那時被告要趕Ｃ女出門，Ｃ女
      說被告不能這麼獨裁，要逼死她的話，要同歸於盡的意思
      ，當時有推擠的動作，我把他們拉開，我當時站在最外面
      ，沒有看到有人拿東西，那時Ｃ女後來很不愉快的離開。
      這件事發生後，我和Ｃ女間沒有打監護權的官司；此外，
      Ｃ女都不曾到中和家中看小孩，Ｃ女都是到學校或活動的
      地點看小孩等語（見原審卷第66頁至第70頁）相符。被告
      辯稱甲○之母Ｃ女曾因爭取兒女監護權而結怨云云，縱有
      其事，亦為本案查獲前3、4年之事，尚難認與被告所為本
      案有何因果關係。被告辯稱甲○之母乙○因兒女探視爭議事
      件，而加以陷害，自非可採。
（五）況且，本件被害人Ａ女及其弟Ｂ男，已與被告同住3、4年
      之久，期間甲○之母Ｃ女除曾至被告住處探視一次，發生
      爭執外，僅能在Ａ女之學校，或Ａ女校外教學之地點探視
      ，此業據證人被告之子蔡○○證述明確，已如前述。又Ａ
      女、Ｂ男與被告同住期間，甲○之母Ｃ女係住於台中地區
      （地址見偵查卷內密封袋內真實姓名對照表所載），依甲
      ○、B男所述之性侵事實，若要加以編造，並唆使教會幼
      小孩童，須長期接觸一再反覆演練，始有可能，但Ｃ女並
      無任何機會與Ａ女、Ｂ男長期密切接觸，指乙○唆使Ａ女
      、B男故意誣指被告顯與經驗法則不符。尤以被告於本院
      審理中稱Ａ女玩弄其睪丸，其推開Ａ女不慎碰觸其胸部云
      云，衡情幼齡之女子殊無任何玩弄年近七旬被告睪丸之理
      ，被告所述極其荒謬。
（六）辯護意旨以：Ａ女、Ｂ男平日受被告夫妻之管教，受有體
      罰，且依Ａ女所陳，被告平日喝酒後會打人，因此Ａ女、
      Ｂ男可能希望與其母Ｃ女同住，而不欲與被告同住，故為
      不利被告之陳述，以遂其與Ｃ女同住之目的云云。惟查，
      被告於警詢中自陳：甲○兒我孫女，我很寵她，我與她相
      處非常好等語（見95年偵字第25896號偵查卷第10頁、第
      11頁）。證人被告之妻陳○○於原審審理中證稱：Ａ女的
      母親想把Ａ女要回去，被告不同意，因為被告疼Ａ女，我
      跟被告說Ａ女說謊及罵髒話的事，被告就說我老人癡呆症
      、亂打小孩；我打Ａ女、Ｂ男時，被告看到會阻止，我會
      趁被告沒看到的時候再打他們等語（見原審卷第66頁、第
      67頁）。被告對Ａ女、Ｂ男似頗寵愛；又被告與Ａ女、Ｂ
      男既為直系血親二親等之親屬關係，被告與Ｂ男、被告之
      妻陳○○與Ａ女又分別同房而睡，起居密切，復同住3、4
      年之久，自不可能毫無感情。且Ａ女、Ｂ男均屬年幼、智
      慮淺薄，縱因被告夫妻之管教而受罰，亦不可能累積宿怨
      至深，衡情自無相互勾串，故意編造不實情節誣陷被告之
      可能。且兩個幼小兒童，如何能編造出如此細緻情節，且
      分別所述均相符合之事實。
（七）辯護意旨另稱：被告如長期猥褻Ａ女，衡情當不僅隔衣撫
      摸，應進一步脫去Ａ女之衣物或伸手進入Ａ女衣服內猥褻
      以滿足其性慾，始符常情。Ａ女年齡尚小，身體尚未發育
      ，隔靴搔癢，焉能達到猥褻之目的，Ａ女之指控有違情理
      云云。惟查，人類滿足性慾之方式、五花八門，不一而足
      。斷袖之癖、同性相戀、戀童之愛，此為一般稍具教育程
      度之眾所週知之事實，自難以Ａ女尚未發育明顯之第二性
      徵，即否認無猥褻之動機與誘因。此外，被告既與Ａ女同
      住於大家庭之環境，成員眾多，其或囿於倫常禮教、或受
      限於環境不便，或因年事已高，力有未逮，而未對Ａ女做
      出進一步之更嚴重猥褻或性侵之行為，惟此一情狀不足以
      反推Ａ女指證與常情有違。
（八）證人甲○之祖母陳○○於原審審理中證稱：Ａ女未曾跟其
      說過被告摸她，也沒有看過被告摸甲○云云（見原審卷第
      66頁）。證人甲○之妹蔡○○於原審審理中稱：沒有看過
      被告摸Ａ女，Ａ女有說被告摸她，可是Ａ女和被告是在玩
      ，打打鬧鬧時不小心碰到的，我在旁邊看到，我有聽過Ａ
      女在看電視時說不要弄到她，甲○說阿公一直在弄我，Ａ
      女和被告還有Ｂ男在玩云云（見原審卷第72頁、第73頁）
      。證人甲○之父蔡○○於警詢中證稱：我覺得Ａ女說被告
      對她性侵害，可能是Ｃ女教她這麼說的云云（見95年偵字
      第25896號偵查卷第15頁）。查上開證人並非整日與被告
      及甲○在一起，被告又係趁無人在場或不注意時，對甲○猥
      褻，證人未看到，或被害人未對其述說，不足為被告有利
      之認定。且上開證人所為之陳述，均與前揭事證不符，當
      係與被告為至親迴護被告之詞，不足為被告有利之認定。
（九）公訴人雖認被告犯罪時間迄95年8月間某日止。惟Ａ女於
      原審審理中證述被告對其最後一次猥褻行為，為其小學畢
      業後至母親Ｃ女帶其離開之前（見原審卷第45頁），並不
      能確定正確日期為何。雖Ａ女於偵查中曾稱：最後一次遭
      被告猥褻之時間係在95年8月19日Ｃ女帶其回台中前幾日
      云云（見95年偵字第25896號偵查卷第31頁）。惟Ａ女在
      95年9月11日警訊中係證稱：最後一次是發生在六年級畢
      業後的白天，正確日期時間不記得了，只知道畢業典禮是
      95年6月14日，是畢業典禮後放假期間發生的等語（見95
      年偵字第25896號偵查卷第6頁）。是Ａ女就此部分時間之
      陳述，前後並不完全相符，且其於原審審理中表示不能為
      明確之記憶。依罪疑惟輕，利益歸於被告之法理，認被告
      對Ａ女所為猥褻行為應係迄至96年6月間為止。
（十）至被告於請求與Ａ女對質，惟查Ａ女業於原審作證經交互
      詰問完整陳述（原審第44頁至第52頁），被告且對Ａ女證
      言表示Ａ女所言不實，甲○既作證完整陳述，且本案事實
      已臻明確，核無重覆傳訊Ａ女對質，再次傷害甲○心靈之
      必要，附此說明。
三、綜上所述，被告所辯與為避重就輕卸責之詞，不足採信；本
    件事證明確，被告犯行堪予認定，應予依法論科。
、法律之適用
一、被告行為後，刑法於94年2月2日修正公布，95年7月1日施行
    。按行為後法律有變更者，適用行為時之法律，但行為後之
    法律有利於行為人者，適用最有利於行為人之法律，現行刑
    法第2條第1項定有明文。此條規定乃與刑法第1條罪刑法定
    主義契合，而貫徹法律禁止溯及既往原則，係規範行為後法
    律變更所生新舊法律比較適用之準據法（最高法院95年5月
    23日第8次刑事庭會議決議參照）。刑法第2條雖經修正，但
    刑法第2條既屬適用法律之準據法，本身尚無比較新舊法之
    問題，應一律適用裁判時之現行刑法第2條規定以決定適用
    之刑罰法律。又行為後法律有變更，致發生新舊法比較適用
    者，應就罪刑有關之共犯、未遂犯、想像競合犯、牽連犯、
    連續犯、結合犯，以及累犯加重、自首減輕暨其他法定加減
    原因（如身分加減）與加減例等一切情形，綜其全部罪刑之
    結果而為比較，並予整體之適用。關於修正前刑法第56條連
    續犯之規定，業經修正刪除，此刪除雖非犯罪構成要件之變
    更，但顯已影響行為人刑罰之法律效果，自屬法律有變更，
    應依修正後刑法第2條第1項規定為新舊法之比較。依修正前
    刑法第56條連續犯應以一罪論，而修正施行後，被告多次犯
    行即須分論併罰，是以修正前之刑法較有利於被告。又刑法
    關於拘束人身自由保安處分之強制治療於88年4月21日修正
    公布後，增訂同法第91條之1，規定犯刑法第221條至第227
    條之罪者，於裁判前應經鑑定有無施以治療之必要。有施以
    治療之必要者，得令入相當處所，施以治療。前項處分於刑
    之執行前為之，其期間至治癒為止，但最長不得逾三年。嗣
    該條文於94年2月2日又修正公布，並自95年7月1日施行，將
    上開規定改為：「犯第221條至第227條、第228條.....之罪
    ，而有下列情形之一者，得令入相當處所，施以強制治療：
    一、徒刑執行期滿前，於接受輔導或治療後，經鑑定、評估
    ，認有再犯之危險者；二、依其他法律規定，於接受身心治
    療或輔導教育後，經鑑定、評估，認有再犯之危險者。」是
    95年7月1日起施行之刑法第91條之1有關強制治療規定，雖
    將刑前治療改為刑後治療，但治療期間未予限制，且治療處
    分之日數，復不能折抵有期徒刑、拘役或同法第42條第6項
    裁判所定之罰金額數，較修正前規定不利於被告（最高法院
    96年度第3次刑事庭會議決議參照）。依刑法第2條第1項前
    段之規定，應適用較有利於被告之修正前刑法第91條之1第1
    項之規定有利於被告。
二、查被告為甲○之祖父，為直系血親二親等之親屬。且被告與甲
    ○同居於台北縣中和市○○路○巷○弄○號○樓，日常甲○
    都由被告照護，為被告自承在卷（見本院上更（一）卷第22
    頁背面）。被告之輔佐人即其子同時為甲○之父蔡○○亦陳
    述，甲○由被告照護（見本院上更（一）第23頁）。被告利
    用其撫育照護年幼甲○，二人同在房間看電視，他人不在或
    不注意之機會，對甲○為猥褻之行為，係犯刑法第228條第2
    項之對於因親屬關係，受自己照護之人，利用機會為猥褻行
    為罪。又被告趁Ａ女熟睡不知抗拒之際，撫摸胸部及下體之
    行為，係犯刑法第225條第2項之利用不知抗拒乘機猥褻罪。
    公訴意旨認被告犯行均係犯刑法第224條之1、第222條1項第
    2款之對於未滿14歲之女子加重強制猥褻罪嫌。惟查：刑法
    強制猥褻罪，係以對於男女以強暴、脅迫、恐嚇、催眠術或
    其他違反其意願之方法而為猥褻之行為為其構成要件。所稱
    違反其意願之方法，固不必達於使被害人不能抗拒之程度，
    但仍須具有妨害被害人之自由意志，違反被害人之意願而仍
    執意為之，始為相當。是否違反被害人之意願，則應從客觀
    之事實，如被害人曾否抵抗、是否試圖逃離、求救、是否曾
    以言詞或動作表示不同意其猥褻而為判斷。Ａ女於原審審理
    證述：被告摸我的時候，我有反抗，一開始被告是一直摸，
    我會跑走，後來我有把他的手抓起來咬，然後我就離開被告
    的房間了。我去被告房間時，被告不是每次都摸我，有時候
    我弟弟也會在房間，但被告都是趁弟弟不在的時候才摸我的
    ；弟弟在場時，被告也會摸我，但都是趁弟弟不注意的時候
    摸我的，我不知道弟弟有沒有看到等語（見原審卷第46頁、
    第47頁）。則Ａ女跑走或咬被告之手而表達不同意之後，被
    告並未再行撫摸Ａ女，自不該當於強制猥褻之要件（見最高
    法院99年台上字第2588號判決要旨，即本次發回更審所指摘
    ）。被告僅係利用其撫育照護年幼甲○，二人看電視，他人
    不在或不注意之機會，對之為猥褻，僅該當刑法第228條第2
    項之罪及利用甲○熟睡不知抗拒而為猥褻行為之刑法第225條
    第2項之乘機猥褻罪，因基本之社會事實均相同，起訴法條
    既有未當，應由法院告知被告罪名後，變更其起訴法條，並
    予審理。查被害人甲○為83年○月○日生，有其年籍資料在
    卷可稽，被告故意對其犯罪時，在92年9月至95年6月，甲○
    尚未滿12歲，為兒童及少年福利法第2條所規定之兒童，應
    依同法第70條第1項前段規定，加重其刑。被告先後多次利
    用親屬關係，對自己照護之兒童，利用機會為猥褻之行為（
    刑法第228條第2項之部分），時間緊接，方法相同，所犯相
    同之罪名，顯係基於概括犯意反覆為之，為連續犯，應依修
    正前刑法第56條規定論以一罪，遞予加重其刑。又被告犯罪
    行為在96年4月24日之前，合於中華民國96年罪犯減刑條例
    之規定，爰依該法第2條第1項第3款之規定，減輕其刑，並
    先加後減之。
肆、撤銷改判及量刑、強制治療之理由
一、原審對被告為有罪科刑之判決，固非無見。惟查：（一）被
    告利用親屬關係，對自己照護之兒童，利用機會猥褻部分，
    係犯刑法第228條第2項之罪，原審誤為刑法第224條第1項之
    強制猥褻罪，尚有未洽。（二）被告所犯刑法第225條第1項
    利用不知抗拒乘機猥褻罪，與其餘所犯之罪，罪名不同，並
    非連續犯，原審亦誤為連續犯，均有未洽，而無可維持。被
    告上訴意旨，仍執陳述，否認犯罪，固不足採，惟原判決既
    有可議，自應由本院將原判決撤銷改判。
二、審酌被告為Ａ女之祖父，本應對Ａ女善加撫育照護，竟罔顧
    人倫，對親生孫女為猥褻之行為，前後時間長達3、4年之久
    （刑法第228條第1項部分）及其犯罪之動機、目的，雖其猥
    褻之手段、程度尚非暴力，惟所為已嚴重危害Ａ女之身心發
    展與人格養成，犯罪所生危害非輕，及其犯罪後態度等一切
    情狀，分別量處如主文第二項所示之刑。又被告所犯之罪依
    刑法第91條之1第1項規定，囑託財團法人亞東紀念醫院就被
    告有無施以治療之必要實施鑑定，認：按妨害性自主案主要
    依據「有無性騷擾、性交等之實際行為」、「是否違反對造
    意願」、「受害者是否為十四歲以下，或為智障或精神疾病
    等心智耗弱者」等，以判斷加害人需否治療。衡此案中，兩
    造說法明顯有所出入，應以貴院之事實調查為依歸，如事實
    認定蔡員確有違反被害人意願之犯行，且Ａ女為未滿13歲之
    被害人（鑑定時），需懷疑蔡員有「戀童癖」之診斷，故在
    判刑確定後，應就性心理方面，安排進一步的矯治與相關處
    遇，綜合以上資料，蔡員之妨害性自主案，若最後事實之認
    定確有犯行，判刑確定後，對性心理方面有進一步安排矯治
    與相關處遇之必要等語，此有亞東紀念醫院於96年8月8日出
    具之精神鑑定報告書在卷可參（見原審卷第24頁、第25頁）
    。審酌被告對年幼之兒童為猥褻之時間長達數年之精神症狀
    ，未經診斷治療，難以排除其再犯之虞，為防免其他幼女再
    次受害，認有施以治療之必要，爰依法宣告應於刑之執行前
    ，令入相當處所施以治療，期間至治癒為止，但最長不得逾
    三年。
伍、據上論斷，應依刑事訴訟法第369條第1項前段、第364條、
    第299條第1項前段、刑法第2條第1項、第225條第2項、第
    228條第2項、修正前刑法第56條、第91條之1第1項、第2項
    、兒童及少年福利法第70條第1項前段、中華民國96年罪犯
    減刑條例第2條第1項第3款、第7條，判決如主文。
本案經檢察官李良忠到庭執行職務。
中    華    民    國    99    年    6     月    9     日
                  刑事第七庭審判長法  官  宋明蒼
                                  法  官  游紅桃
                                  法  官  趙功恒
以上正本證明與原本無異。
如不服本判決，應於收受送達後10日內向本院提出上訴書狀，其
未敘述上訴之理由者並得於提起上訴後10日內向本院補提理由書
（均須按他造當事人之人數附繕本）「切勿逕送上級法院」。
                                  書記官  潘文賢
中    華    民    國    99    年    6     月    9     日
附錄本案論罪科刑法條全文：
刑法第225條第2項
對於男女利用其精神、身體障礙、心智缺陷或其他相類之情形，
不能或不知抗拒而為猥褻之行為者，處六月以上五年以下有期徒
刑。
刑法第228條第1項、第2項
對於因親屬、監護、教養、教育、訓練、救濟、醫療、公務、業
務或其他相類關係受自己監督、扶助、照護之人，利用權勢或機
會為性交者，處六個月以上五年以下有期徒刑。
因前項情形而為猥褻之行為者，處三年以下有期徒刑。

司法院資訊處製作；財團法人民間司法改革基金會備份。
